臺灣高等法院民事判決　　　　　　　　 94年度上易字第339號
上　訴　人　乙○○
訴訟代理人　王耀星律師
被　上訴人　甲○○
上列當事人間返還不當得利事件，上訴人對於中華民國94年2月2
2 日臺灣臺北地方法院93年度訴字第4652號第一審判決提起上訴
，經本院於94年10月19日言詞辯論終結，判決如下：
    主  文
上訴駁回。
第二審訴訟費用由上訴人負擔。
    事  實  及  理  由
一、上訴人起訴主張：伊於93年8月31 日與訴外人台北夢享家不
    動產投資顧問有限公司（下稱夢享家公司）簽訂買賣斡旋金
    契約，並交付夢享家公司新台幣（下同）100 萬元充作斡旋
    金，被上訴人亦承諾出售系爭房屋並收受該100 萬元，若伊
    未簽訂不動產買賣契約則將於93年9月21日沒收該100萬元。
    惟伊於簽訂系爭斡旋金契約後，(一)始發現斡旋金契約屬定型
    化契約，但夢享家公司卻未依消費者保護法及內政部公告給
    予伊至少3 天之審閱期間，依實務見解認為企業經營者對於
    放棄審閱期間之文字不得以定型化條款為之，則依消費者保
    護法第11條之1第2項前段規定，系爭斡旋金契約中之一般條
    款（第3條至第6條）不得構成契約之內容，而不具有任何法
    律效力。(二)夢享家公司未依行政院公平交易委員會之決議及
    公平交易法第24條規定，實際提供內政部版本之「買賣要約
    書」供伊詳閱與比較。(三)夢享家公司之承辦人陳秋虹竟蓋用
    另一不動產經紀人陳美鈺之專用章，有違不動產經紀業管理
    條例。(四)系爭斡旋金契約第1條之本約簽訂時日與第3條所訂
    之契約有效期間矛盾，使該契約重要之點於契約當事人間並
    無意思表示之合致。因此，被上訴人依系爭斡旋金契約第3
    、4、6條等約定，限期要求伊簽訂本約，並將伊前給付之
    100 萬元充作定金加以沒收，即非有據。退步縱認系爭斡旋
    金契約有效，因系爭斡旋金契約第1 條，被上訴人係於伊願
    簽訂不動產買賣契約時間過後才同意出售，則依民法第 158
    條規定，伊之買賣要約已失拘束力，則類推適用民法第 252
    條規定請求酌減。爰依民法第179條、第252條等規定，請求
    為判命：(一)被上訴人應給付100 萬元及自93年9月1日起算之
    法定利息；(二)願供擔保請准宣告假執行等情。
二、原審駁回上訴人之請求。
    上訴人提起第二審上訴，以：(一)伊於93年8月29 日第一次由
    夢享家公司經紀人陳秋虹帶看系爭房屋，隔日陳秋虹即以系
    爭房屋十分熱門搶手、今天不趕快簽訂斡旋金契約並給付斡
    旋金就買不到等為由，拿出斡旋金之定型化契約，要求伊就
    該契約所附之聲明書勾選「業已充分瞭解契約條文，故自願
    放棄審閱權之權利」之欄位選項，惟實際上陳秋虹並未給予
    伊行使審閱權之機會，則伊與夢享家公司簽訂之斡旋金契約
    ，有審閱期間不足之情形。(二)陳秋虹明知消費者有3 日以上
    契約審閱權，仍以定型化契約條款要求伊放棄契約審閱權，
    依黃立、朱柏松教授之見解，臺灣士林地方法院92年度簡字
    第59號判決意旨，已違反民法第247條之1第3、第4款及消費
    者保護法第11條之1 規定。另夢享家公司未依行政院公平交
    易委員會之決議，實際提供內政部版本之「買賣要約書」供
    伊詳閱與比較，為足以影響交易秩序之欺罔或顯失公平之行
    為，亦違反公平交易法第24條、消費者保護法第12條第1 項
    及民法第71條規定。(三)陳秋虹不具有不動產經紀人之資格，
    竟蓋用另一不動產經紀人陳美鈺之專用章，有違不動產經紀
    業管理條例第22條及民法第71條規定，則系爭斡旋金契約第
    3條至第6條之約定，應為無效。(四)伊以買方當事人名義簽名
    於系爭斡旋金契約上，夢享家公司依第1 段前言所述，僅以
    「居間」法律關係為報告訂約之機會或為訂約之媒介，並非
    代理伊之名義向被上訴人為買賣合意之意思表示，故斡旋金
    契約視為上訴人、被上訴人及夢享家公司三方間之「聯立契
    約」，此一聯立契約之前提既因上開諸多違背法令事由導致
    不成立或無效，故嗣後與該前提部分具有相互依存不可分離
    之其他部分，亦無從成立或生效，故上訴人與被上訴人間自
    始未曾達成買賣系爭房屋之合意。(五)被上訴人因未將系爭房
    屋出售予上訴人，故仍得繼續享有居住該屋相當於租金之利
    益，以系爭房屋位於高級住宅區「夏木漱石」約80坪獨棟別
    墅，每月租金行情最少6 萬元，則被上訴人每月享有相當於
    租金之利益遠大於因未取得買賣價金之利息損失。被上訴人
    另得依消費者保護法第51條規定，向應對本件負終局責任之
    夢享家公司加倍求償，故被上訴人不會因本件敗訴而受有任
    何損害。況系爭房屋之房價自94年5 月因北二高信義支線之
    通車，已上漲3成（600萬元），則被上訴人縱因系爭買賣契
    約不成立而受有約一年存款利息11萬元損失，仍在系爭房屋
    漲價範圍內，故請法院核定適切金額之違約金為由，聲明：
    (一)原判決廢棄。(二)被上訴人應給付上訴人100萬元及自93 年
    9月1日起算之法定利息。
    被上訴人則以：(一)上訴人明悉契約權利義務，逾15日後始表
    示反悔不買，於該期間內上訴人可充分審閱系爭斡旋金契約
    ，於合理期間向被上訴人撤銷或解除買賣契約，故上訴人之
    審閱期並無不足。(二)系爭斡旋金契約為一式三聯，首聯為聲
    明書，次聯為買賣斡旋金契約，末聯為買賣要約書。末聯買
    賣要約書與內政部版本之要約書並無不同，是上訴人主張夢
    享家公司未提供內政部版本之要約書，洵屬空言。(三)系爭斡
    旋金契約上除了有承辦業務員陳秋虹之簽名外，另有不動產
    經紀人陳美鈺之蓋章，無礙客戶權益之保障，上訴人對此顯
    有誤解。(四)消費者保護法係針對消費者與企業經營間所發生
    之法律關係，為保護消費者權益而訂定，難謂被上訴人應併
    受拘束，故縱系爭斡旋金契約因違反該法而無效，亦僅為相
    對無效，兩造間成立之買賣合意不受影響。系爭斡旋金契約
    縱因違反民法第247條之1而無效或不成立，因被上訴人並非
    系爭斡旋金契約之當事人，不受其拘束。(五)上訴人交付之定
    金遭伊沒收，與買賣契約總價金相衡量，尚合常理，且此定
    金金額乃上訴人自願所交付，益證違約金並無過高情事。況
    夢享家公司就被上訴人交付之50萬元斡旋金已返還上訴人，
    則上訴人請求縱屬有理，其請求範圍亦應減為50萬元，方為
    適當等語抗辯，聲明駁回上訴。
三、兩造不爭執之事實：
    本件被上訴人於93年8月15日與訴外人夢享家公司日簽訂「
    專任委託銷售契約書」，同意委託夢享家公司代為銷售其所
    有之門牌台北市○○○路206巷96 號房屋及坐落基地；上訴
    人則於93年8月30 日與夢享家公司簽訂「買賣斡旋金契約」
    ，限定以2,000萬元為承買系爭房地之條件，並於翌日（8月
    31 日）交付面額100萬元之支票供作斡旋金。嗣夢享家公司
    代理上訴人與被上訴人商議，被上訴人於同年9月1日凌晨零
    時30分許同意以總價2,000 萬元出售系爭房地，夢享家公司
    即將上開面額100 萬元支票交付被上訴人，充作買受系爭房
    地之定金；其後，兩造本約定於同年9月5日簽訂買賣書面契
    約，惟上訴人並未依約前來，被上訴人再於93年9月15 日寄
    發存證信函予上訴人，約定於同年9月21 日簽訂書面契約，
    惟上訴人仍未前來簽訂書面契約等事實，此有上訴人提出其
    與夢享家公司簽訂之買賣斡旋金契約、被上訴人於93 年9月
    15 日寄發之存證信函等件為證（原審卷第17-19頁），並為
    被上訴人所不爭執，且經證人即夢享家公司之經紀營業員陳
    秋虹證述明確（本院卷第78頁），應堪信為真實。
四、本件重要爭點在於：(一)上訴人與夢享家公司簽訂系爭斡旋金
    契約，是否因1.上訴人審閱期間不足；2.夢享家公司未提供
    內政部公告之「房地產委託銷售契約書範本」；3.系爭斡旋
    金契約上蓋用經紀人陳美鈺之印章；4.被上訴人承諾出售時
    ，上訴人之要約已失拘束力等節，而成為無效或不成立？(二)
    上訴人與夢享家公司簽訂之斡旋金契約若有無效或不成立之
    情形，對於夢享家以上訴人代理人身分與被上訴人達成之系
    爭房地買賣合意，有無影響？(三)被上訴人主張沒收上訴人交
    付之100 萬元定金支票，是何性質？有無過高情事而應予酌
    減？
五、上訴人與夢享家公司簽訂系爭斡旋金契約，是否因1.上訴人
    審閱期間不足；2.夢享家公司未提供內政部公告之版本，3.
    系爭斡旋金契約上蓋用另經紀人陳美鈺之印章；4.被上訴人
    承諾出售時，上訴人之要約已失拘束力等節，而成為無效或
    不成立？
  (一)就上訴人審閱期間不足而言：
    1.按企業經營者與消費者訂立定型化契約前，應有30日以內
      之合理期間，供消費者審閱全部條款內容；中央主管機關
      得選擇特定行業，參酌定型化契約條款之重要性、涉及事
      項之多寡及複雜程度等事項，公告定型化契約之審閱期間
      ，消費者保護法第11條之1 第1項、第3項規定甚明。上開
      規定係於92年1月24 日所增訂，立法理由在於：維護消費
      者知的權利，使其於訂立定型化契約前，有充分了解定型
      化契約條款之機會。如消費者已有詳細審閱契約之機會，
      該條之保護目的已達；更何況，於現代交易型態下，許多
      交易機會稍縱即逝，對消費者而言，時效掌握之重要性未
      必低於契約審閱權，消費者若已藉由其他方式瞭解契約內
      容，或基於其他考量，而決定放棄審閱期間以爭取交易機
      會，若強令所有以定型化約款進行之交易均需嚴格遵守審
      閱期間，無異使交易遲延，消費者可能因而坐失商機，未
      必盡屬有利。易言之，若消費者於簽約審閱契約條款內容
      之期間，雖未達規定期間，惟企業經營者未有妨礙消費者
      事先審閱契約之行為，消費者有充分了解契約條款之機會
      ，且於充分了解後同意與企業經營者成立契約關係，基於
      其他考量而選擇放棄審閱期間者，要僅係消費者自行放棄
      權利，法無禁止拋棄之明文，則在現代私法自治及契約自
      由原則之下，並無不可。消費者事後始以審閱契約條款內
      容之期間未達規定期間，主張契約條款不構成契約之內容
      ，其行使權利顯然違反民法第148條第2項所定誠信原則，
      應認消費者不得再為此主張。
    2.本件上訴人為消費者，訴外人夢享家公司則係以提供服務
      之企業經營者，渠等簽訂之系爭斡旋金契約應有消費者保
      護法之適用，並為兩造所不爭執。針對委託房屋仲介業者
      銷售房屋之定型化契約，內政部曾於86年6月14日以內政
      部台（86）內地字第8605647號函公告「房地產委託銷售
      契約書範本」，嗣於87年8月19日以內政部台（87）內地
      字第8790334號公告頒行，明確宣示房地產委託銷售契約
      書之審閱期間應至少為3天。本件上訴人偕同配偶於93年8
      月29、30日二度前往看屋，於8月30日晚上看屋後即在系
      爭房屋內與夢享家公司簽訂文件【包括第一聯聲明書（原
      審卷第40頁），第二聯系爭斡旋金契約（原審卷第38頁）
      ，第三聯買賣要約書（原審卷第39頁）】；在上訴人簽約
      前，上開文件雖未交上訴人攜回審閱3天，惟夢享家公司
      之營業員陳秋虹確將上開文件條款逐一解釋，並告知上訴
      人：對契約有3天審閱期，在3天中隨時都可以撤回；迨陳
      秋虹全部解釋完畢後，上訴人始於聲明書上勾選「業已充
      分了解該契約條文，故自願放棄契約審閱權之權利」該欄
      及簽名，並表示願交付斡旋金100萬元（通常情形僅需上
      訴人願承買價格之3%即60萬元），其後陳秋虹並將上開文
      件之複本交上訴人帶回等情，業據證人陳秋虹證述綦詳（
      本院卷第77、79-80頁），並為上訴人所不爭執。足見：
      上訴人就上開文件一式三聯雖未交上訴人於簽訂前審閱3
      天，惟已經夢享家公司經紀員陳秋虹充分解釋，又無妨礙
      上訴人閱覽之行為，上訴人更有配偶在旁協助了解條款內
      容，縱於簽約前有審閱期不足之問題，亦因上訴人簽約後
      帶回複本，於3日內有充分審閱及詢問他人之機會而予補
      正。自上訴人未於上開文件帶回3日內提出審閱期間不足
      之問題，足認上訴人之契約審閱權已獲得充分保障，則其
      自願勾選於定型化契約條款之「業已充分了解該契約條文
      ，故自願放棄契約審閱權之權利」該欄，表明放棄審閱期
      間之權利，參照前開說，核無不可。
    3.上訴人執詞主張：不得以定型化條款讓消費者放棄審閱期
      間，此種定型化條款依民法第247條之1第3、4規定，應屬
      無效云云。針對以定型化條款方式，讓消費者放棄審閱期
      間權利一節，是否對消費者有顯失公平之情形，法院應按
      具體個案斟酌判斷，非可一概泛論。斟酌系爭斡旋金契約
      條款已經夢享家公司營業員陳秋虹逐條說明，且經陳秋虹
      告知審閱期間3 日之資訊，而契約內文字體並非細小，內
      容僅有6 條，並不繁雜；自上訴人當場表示願給付較一般
      應付60 萬元為多之100萬元充作斡旋金，可見上訴人對系
      爭房地承買意願相當高，對其而言，時效掌握之重要性未
      必低於契約審閱權；且上訴人將斡旋金契約複本帶回後，
      並未於3天即至93年9月3 日內提及審閱期間不足，則勾選
      定型化放棄審閱期間之條款，對上訴人並無任何顯失公平
      可言。實則，上訴人係於簽訂系爭斡旋金契約後之93年9
      月4 日，委請地理師前往看屋，因系爭房屋之風水對上訴
      人配偶不利，因而翻改在前購買之決定，而未於9月5日與
      被上訴人簽約，並至10月4 日始以審閱期間不足為由寄發
      存證信函予被上訴人拒絕簽訂書面契約，有該存證信函可
      按（原審卷第21- 22頁）。則揆諸前開說明，上訴人顯然
      違反民法第148條第2項誠信原則，殊無可採。本案情形與
      上訴人提出之士林地方法院92年度簡上第59號判決情形不
      同，該判決自無從比附援引。
  (二)就夢享家未提供內政部公布之「房地產委託銷售契約書範本
    」而言：
    1.上訴人主張：夢享家公司未依行政院公平交易委員會之決
      議，實際提供內政部版本之「買賣要約書」供伊實際了解
      ，與夢享家公司提供之系爭斡旋金契約之區別及替代關係
      ，而僅要求伊在斡旋金契約上勾選，夢享家公司此舉客觀
      上有使上訴人誤認或受騙之可能，屬足以影響交易秩序之
      欺罔或公平之行為，違反公平交易法第24條規定，依民法
      第71條及消費者保護法第12條第1 項規定，應屬無效一節
      。
    2.內政部固於87年8月19日以內政部台（87）內地字第87903
      34號公告頒行「房地產委託銷售契約書範本」，在該範本
      內有有附件一「房地產標的現況說明書」、附件二「要約
      書」；內政部並於要約書後附使用說明注意事項，其中第
      六項載明：「仲介業者應提供消費者公平鼾選擇交付斡旋
      金或使用內政部所頒要約書之資訊。為促進公平合理之購
      屋交易秩序，行政院公平交易委員會業於86年2月19 日第
      277 次委員會作成決議：『房屋仲介業者如提出斡旋金，
      應同時告知消費者亦可選擇採用內政部所擬定之要約書，
      如消費者約定交付斡旋金，則仲介業者應以書面明定交付
      斡旋金之，明確告知消費者之權利義務，仲介業者若未遵
      行而有欺罔或公平情事，則認定其違反公平法第24條，該
      違法行為，本會採行業導正方式處理。導正期間：86年8
      月31日』。故自86年9月1日以後，房屋仲介業者應依上述
      行政行政院公平交易委員會之決議行之」等語（本院證物
      ，外放）。
    3.惟查：夢享家公司提供予上訴人之文件：第一聯聲明書，
      第二聯買賣斡旋金契約，第三聯買賣要約書。觀察其中第
      三聯買賣要約書之條款，核與內政部公告範本之要約書範
      例大同小異。而該聯買賣要約書，其上已經上訴人與夢享
      家公司營業員陳秋虹畫「X」 ，二人並在其上共同簽名；
      再參酌第一聯聲明書（原審卷第40頁），欄框內標明：「
      請注意：購屋人得就買賣要約書或買賣斡旋金契約任選一
      種」等語，其下更就買賣要約書之主要內容、買賣斡旋金
      契約之主要內容分別列點說明，綜上可見：夢享家公司確
      有遵行行政院公平交易委員會之導正，提供上訴人「斡旋
      金契約」或「要約書」資訊，並以文字列點說明要約書與
      斡旋金契約之內容及不同，足堪上訴人閱覽後知悉二契約
      之區別與替代關係。證人陳秋虹於本院證述時，僅說明：
      買賣要約書與斡旋金契約之唯一差別在於：上訴人就後者
      須付斡旋金，而無法當庭說明二者在法律性質上之差別（
      本院卷第81頁），斟酌陳秋虹未能就買賣要約書及斡旋金
      契約之法律性質闡釋清楚，固有未洽，惟聲明書上已將二
      者之內容與不同列點詳述，上訴人自文字說明已補營業員
      陳秋虹言詞說明之不足。則上訴人於陳秋虹說明條款及閱
      覽聲明書內容後，自行選擇在斡旋金契約上簽名，並表明
      交付較一般為高之100萬元充作斡旋金， 且在買賣要約書
      打「」處簽名，益徵上訴人對承買系爭房地之意願甚高，
      因而選擇簽訂斡旋金契約，授權夢享家公司為代理人與被
      上訴人洽談，若被上訴人承諾時即將斡旋金轉為定金交付
      ，而逕行達成買賣之合意。
    4.依上所陳，夢享家公司已提供類似內政部要約書範本之「
      買賣要約書」及「買賣斡旋金契約」，並於聲明書內標明
      二者主要內容及區別，供上訴人選擇。上訴人既未積極舉
      出證據證明夢享家公司營業員陳秋虹有任何妨礙其閱覽及
      要求其僅在斡旋金契約上簽名之行為，自難認為夢享家公
      司有上訴人指摘有違反公平交易法第24條規定之行為。
  (三)就斡旋金契約上蓋用經紀人陳美鈺之印章而言：
    1.上訴人指摘：夢享家公司之營業員陳秋虹違反不動產經紀
      業管理條例第22條規定，在斡旋金契約上蓋用另一不動產
      經紀人陳美鈺之印章一節。
    2.經查；上訴人與夢享家公司簽訂系爭斡旋金契約，授權夢
      享家公司為代理人，與被上訴人洽談系爭房地之買賣事宜
      ，夢享家公司就本件買賣事宜，始終由營業員陳秋虹為其
      使用人，與兩造進行磋商，並非由經紀人陳美鈺為之，此
      為兩造所一致是認。而陳秋虹係不動產經紀營業員，並非
      不動產經紀人，有其不動產經紀營業員證明（93）登字第
      033942號在卷（本院卷第85頁），惟依不動產經紀業管理
      條例第4條第7款規定，經紀營業員之職務為協助經紀人執
      行仲介或代銷業務，則系爭斡旋金契約上由夢享家公司蓋
      有「經紀人陳美鈺」之印文，表明由該經紀人執行本件仲
      介代銷業務，形式上為符合不動產經紀業管理條例第22條
      第1項之規定，確有未洽，惟此僅生不動產經紀業主管機
      關得依上開條例第29條第1項第2款科處罰鍰之行政處罰效
      果，上開條例既無使不動產經紀業者仲介代銷之行為成為
      無效之明文，核其性質僅係取締規定，並非強制禁止規定
      ，不因而使夢享家公司執行仲介代銷之業務行為成為無效
      。故上訴人主張：夢享家公司之上開行為，依民法第71條
      規定為無效云云，尚非可採。
  (四)就被上訴人承諾出售時，上訴人之要約已失拘束力而言：
    1.上訴人主張：買賣斡旋金契約第1 條記載：買方同意於93
      年8月31日23時20 分至台北夢享家總公司契約中心簽訂不
      動產買賣契約書，然賣方同意出售之時間係93年9月1日零
      時30分，可見被上訴人承諾出售之時間，係在伊願簽訂契
      約之時間之後，則上訴人之要約已失拘束力，自毋庸受買
      賣斡旋金契約之拘束云云；此為被上訴人所否認。
    2.經查：
      (1)本件上訴人於93年8月30 日晚上即在系爭買賣斡旋金契
        約上簽名，其上填寫93年8月31 日係因上訴人至31日始
        交付斡旋金之故一節，業據證人陳秋虹證陳明確（本院
        卷第78頁）。而原審向夢享家公司調閱之買賣斡旋金契
        約原本，第1條固記載：「買方同意於93年8月31日23時
        20分至台北夢享家總公司契約中心簽訂不動產買賣契約
        書」等字樣（原審卷第38頁），惟上訴人起訴後附之買
        賣斡旋金契約留存聯影本第1 條則僅有：「買方同意於
        93年8月ˍ日ˍ 時至台北夢享家總公司契約中心簽訂不
        動產買賣契約書」（原審卷第17頁），並無詳細日期及
        時間之記載。實則，本件上訴人於簽約時，並未記載詳
        細之兩造簽約時間，原本上「31日23時20分」等字樣係
        由訴外人夢享家公司人員陳秋虹嗣後所加註一節，業據
        證人陳秋虹證陳明確（本院卷第78頁），並為上訴人所
        不爭執，足堪採信。
      (2)斡旋金契約第3 條：「本買賣斡旋金契約有效期間自即
        時起至民國93年9月7日24時止……」，此為上訴人簽約
        時即有之記載，有上訴人起訴後附之買賣斡旋金契約影
        本可按（原審卷第17頁），表明上訴人與夢享家公司簽
        訂斡旋金契約之存續期間。而夢享家公司營業員陳秋虹
        係於93年8月31日晚上接近11 時許至被上訴人家中，與
        被上訴人一直談到93年9月1日凌晨零時30分許同意以
        2000萬元出售系爭房地，陳秋虹即將上訴人之面額 100
        萬元支票交付供作定金，被上訴人簽收時有注意到陳秋
        虹出示由上訴人填具之斡旋金契約第3 條已經填好斡旋
        金契約有效期間至93年9月7日24時止等情，亦經被上訴
        人與證人陳秋虹證陳一致在卷（原審卷第30頁，本院卷
        第78頁）。
      (3)揆諸上開事實發生之順序，上訴人簽訂斡旋金契約及交
        付斡旋金已是93年8月31 日，夢享家公司尚未受到上訴
        人授與代理權，自無機會與被上訴人接洽，能否成交尚
        有不明，遑論即知兩造於93年8月31日23時20分為簽訂
        書面文件之時間！夢享家公司之營業員陳秋虹與被上訴
        人洽談，直至翌日9月1日凌晨零時30分許被上訴人始同
        意，陳秋虹並交付定金予被上訴人，已如上陳，則陳秋
        虹嗣將留存於公司之系爭斡旋金契約記載買賣雙方約定
        之簽約時間為93年8月31日23時20 分，顯係誤載。因斡
        旋金契約第3條已載明系爭斡旋金契約之存續期限至93
        年9月7日，亦即上訴人買受要約之意思表示拘束期限至
        該日止，而被上訴人向上訴人之代理人夢享家公司為承
        諾出賣之意思表示係在93年9月1日凌晨零時30分許，尚
        在上訴人要約拘束期限內，自無上訴人所指：被上訴人
        承諾出售之時間，上訴人之要約已失拘束力之情事。
      (4)系爭斡旋金契約條款記載互相矛盾，係發生在第1 項有
        關手寫之時間部分，並非該定型化契約之條款發生矛盾
        ，法院自應以該時之事實及其他一切證據探求當事人之
        真意，非屬系爭斡旋金契約之定型化條款發生爭議，並
        無上訴人所謂：應為對上訴人有利之解釋之情形。
    3.依上所陳，上訴人之要約拘束期限至93年9月7日24時止，
      而被上訴人於93年9月1日凌晨零時30分即已對上訴人之代
      理人夢享家公司為出售之承諾，尚在上訴人之要約拘束期
      限內，則兩造之買賣契約業已達成合意。故上訴人辯稱：
      伊毋庸受要約之拘束云云，委無足取。
  (五)承上開說明，上訴人與夢享家公司簽訂之買賣斡旋金契約，
    並無上訴人指摘之無效或不成立之情形。
六、上訴人與夢享家公司簽訂之斡旋金契約若有無效或不成立之
    情形者，對於夢享家以上訴人代理人身分與被上訴人達成之
    系爭房地買賣合意，有無影響？
  (一)本件上訴人與夢享家公司間之買賣斡旋金契約並無任何無效
    或不成立之情形，詳如上述。
  (二)依民法第167條規定：「代理權係以法律行為授與者，其授
    與應向代理人或向代理人對之為代理行為之第三人以意思表
    示為之」，可知：代理權之授與，係以一方的意思表示而授
    與代理權，是一種有相對人之單獨行為，於相對人了解（對
    話之情形），或到達相對人（非對話）時發生效力，不以相
    對人承諾為必要。又代理權授與之基本關係（內部關係），
    通常為僱傭與委任，現在通說認為：代理權之授與和其基本
    法律關係係分別獨立，至於其基本關係有無效或撤銷之情形
    ，代理權之授與行為是否亦隨同無效或撤銷？此乃代理權授
    與之有因性與無因性之問題，除授權人有使授權行為應與基
    本法律關係同其命運之意思外，因相對人無從窺知本人與代
    理人間之基本法律關係，原則上應採無因性，使代理權之授
    與不因其基本法律關係而受影響，以保護交易安全；至於代
    理權之授與受基本法律關係之影響，僅限於基本法律關係消
    滅之情形，因民法第108條規定：「代理權之授與，依其所
    由授與之法律關係定之」，如甲僱用乙，並授與代理權，則
    僱傭期間屆滿，代理權隨之消滅，實為事理之當然，且符合
    僱用人之利益及意思（學者王澤鑑先生著債編總論第一卷第
    211、212頁之見解可供參考）。
  (三)本件依上訴人與夢享家公司間簽訂之斡旋金契約所載，上訴
    人經由夢享家公司居間購買系爭房地，願意交付斡旋金予夢
    享家公司與被上訴人洽商，斡旋金契約有效期限至93年9 月
    7 日止，若被上訴人同意上訴人之承買條件時，夢享家公司
    即代理上訴人將斡旋金充為定金交付被上訴人，堪認：上訴
    人與夢享家公司兩方間，基本（內部）法律關係為居間契約
    ，居間契約之期間至93年7月4日屆滿；外部關係上，則係上
    訴人授與代理權予夢享家公司處理有關系爭房地之買賣磋商
    事宜，即夢享家公司為上訴人之代理人。系爭斡旋金契約僅
    由上訴人與夢享家公司簽名其上，僅有該二人為當事人，上
    訴人未區分上訴人與夢享家公司間之內部基本關係（居間）
    與外部關係（代理權之授與），逕自主張：系爭斡旋金契約
    為兩造及夢享家公司三方間之聯立契約，顯與系爭斡旋金契
    約簽名之事實相違，自無可採。
    夢享家公司嗣以上訴人之代理人身分，在渠等間內部關係未
    屆滿前之93年8月31日晚上11 時許，與被上訴人磋商系爭房
    地之買賣事宜，被上訴人於翌日9月1日凌晨零時許同意上訴
    人之總價2000萬元之承買條件，被上訴人並於斡旋金契約上
    簽名並註記收受收上訴人之100萬元斡旋金支票可按（原審
    卷第38頁），上述過程中，夢享家公司在代理權範圍內所為
    代理行為，法律效果依法歸屬於上訴人，應認：上訴人與被
    上訴人已就系爭房地達成買賣之合意。
七、被上訴人主張沒收上訴人交付之100 萬元定金支票，是何性
    質？有無過高情事而應予酌減？
  (一)上訴人與夢享家公司間就系爭斡旋金契約並無任何無效或不
    成立之情形，且夢享家公司經上訴人授與代理權後，與被上
    訴人達成系爭房地總價2,000 萬元之合意，夢享家公司並依
    斡旋金契約第4條所載將斡旋金100萬元充為定金，交付予被
    上訴人等情，詳如前陳。
    上開由上訴人所交付之定金，意在確保本件買賣主（書面）
    契約之簽立為目的，為「立約定金」之性質。查上訴人與夢
    享家公司簽立之聲明書（原審卷第40頁）內載明：「本斡旋
    金契約經賣方承諾之後，您（指買方，即上訴人）如果不履
    行買賣成交契約時，將會被沒收已支付的價金」；另被上訴
    人與夢享家公司簽訂之專任委託銷售契約書第6條第3項第1
    款亦明訂：「契約不履行係可歸責於買方者，定金由甲方（
    指賣方，即被上訴人）沒收……」（原審卷第34頁），可見
    ：兩造均授權夢享家公司為代理人，夢享家公司分別於上開
    契約條款中表明：賣方為出售之承諾後，買方如不履行簽訂
    契約者，則前所交付之定金將遭賣方沒收之情。
  (二)本件買賣契約係上訴人嗣後因風水考慮，因而拒絕履行簽訂
    書面契約及後續之付款義務，顯係可歸責於上訴人之事由致
    契約不能履行，則被上訴人沒收上訴人所交付之定金100 萬
    元，具有法律上原因，核與不當得利之法律要件有間。從而
    ，上訴人依不當得利之規定請求被上訴人返還定金100萬元
    及法定利息，自屬無據。
  (三)上訴人雖主張：本件違約金過高，應依民法第252 條規定予
    以酌減云云。惟查上訴人交付之100 萬元屬於立約定金性質
    ，目的在確保及強制契約之履行；而違約金，則係約定債務
    人不履行債務時始應支付，其金額係以契約不能履行時，債
    權人所受之損害額為衡量標準，二者之本質大相逕庭。本件
    上訴人交付之定金100萬元，非屬違約金性質，自無民法第
    252條「約定之違約金額過高，法院得予酌減」規定之適用
    。
八、綜上所述，上訴人依民法第179條及第252條規定，請求被上
    訴人給付100 萬元及自93年9月1日起算之法定遲延利息，為
    無理由，應予駁回；其假執行之聲請亦失依附，應併予駁回
    。原審為上訴人敗訴之判決及駁回其假執行之聲請，並無不
    合。上訴意旨指摘原判決不當，求予廢棄改判，為無理由，
    應予駁回。
九、上訴人聲請本院傳訊證人陳美鈺，以資證明有無授權蓋用其
    印章於系爭斡旋金契約上之事實。惟本件已經夢享家公司為
    上訴人之代理人，與被上訴人達成以2,000 萬元買受系爭房
    地之合意，已如上述，則不論陳美鈺有無授權蓋印，對於兩
    造達成買賣合意一節不生任何影響，因認並無予以訊問之必
    要，併此敘明。
十、據上論結：本件上訴為無理由，依民事訴訟法第449條第1項
    、第78條，判決如主文。
中　　華　　民　　國　　94　　年　　11　　月　　 2　　日
　  　　　　　　　  　民事第一庭  審判長法　官  張耀彩
　　　　　　　　　　　　　　　　        法　官  盧彥如
　　　　　　　　　　　　　　　　        法　官  林金吾
正本係照原本作成。
本件不得上訴。
中　　華　　民　　國　　94　　年　　11　　月　　 2　　日
                                        書記官  張淑芳
